臺灣高等法院民事判決
110年度家上字第242號
上  訴  人  江婉如  
訴訟代理人  黃傑琳律師
被  上訴人  陳文全  


上列當事人間請求請求履行協議事件，上訴人對於中華民國110
年10月1日臺灣新北地方法院110年度家訴字第17號第一審判決提
起上訴，本院於111年3月2日言詞辯論終結，判決如下：
    主      文
上訴駁回。
第二審訴訟費用由上訴人負擔。
    事實及理由
一、被上訴人主張：兩造於民國105年6月15日登記結婚，106年4
    月22日宴客，105年7月15日共同購買座落新北市○○區○○段00
    0號土地（權利範圍10000分之104）、門牌號碼為新北市○○
    區○○路00巷00號2樓之建物（含停車位編號43，下合稱系爭
    房地），兩造均為系爭房地之所有權人。上訴人及其母樓娟
    娟（下逕稱其名）要求伊於105年6月15日簽訂婚前協議（下
    稱系爭婚前協議），約定將系爭房地登記於上訴人名下，伊
    乃將系爭房地之1/2權利借名登記於上訴人名下。上訴人與
    伊胞兄素有嫌隙，伊為使胞兄得以參加婚禮喜筵，應上訴人
    及其母要求，復於105年12月28日簽立無條件房產讓渡契約
    書（下稱系爭無條件讓渡書），約定伊所有之系爭房地1/2
    權利無條件讓與上訴人。然上訴人不但不負擔家庭生活費用
    ，且系爭房地除樓娟娟出資新臺幣（下同）300萬元，其餘
    相關之仲介費、代書費、登記規費、印花稅、契稅及火災、
    地震險及1,200萬元之房貸，卻全由伊繳納，伊多次向上訴
    人溝通協調均無下文。伊乃自106年5月起不再繼續繳納房貸
    ，上訴人因恐系爭房地遭銀行拍賣，乃同意於106年9月22日
    簽立婚後契約（下稱系爭婚後契約），約定廢除系爭婚前協
    議及系爭無條件讓渡書；然上訴人於簽立系爭婚後契約後，
    以拖待變，仍不願負擔任何家庭開支或房貸，且明知伊亦為
    系爭房地之所有權人，相關處分、設定負擔等重大情事均應
    得其同意，且應設定預告登記予伊，以保障伊之權利。惟上
    訴人找各種理由推諉辦理兩造聯名登記或預告登記，甚至明
    知系爭房地權狀在伊處並未遺失，卻向新北市三重地政事務
    所謊稱遺失申請補發，足認上訴人無意履行婚後契約等情，
    爰依系爭婚後契約，並終止借名登記關係、類推適用民法委
    任之規定，擇一請求上訴人將系爭房地應有部分1/2移轉登
    記予伊（原審為上訴人敗訴判決，上訴人聲明不服，提起上
    訴）。並答辯聲明：上訴駁回。
二、上訴人則以：雙方簽立之系爭婚前協議第一條即載明婚後共
    同買房，房子所有權歸女方江婉如即伊所有，故無借名登記
    情事。於105年12月28日，兩造再簽立系爭無條件讓渡書，
    被上訴人已將系爭房地無條件贈與伊，雙方更無借名登記關
    係，且系爭房地之水電瓦斯、109年房屋稅、地價稅、110年
    房屋稅，均由伊繳納。伊因受到被上訴人以離婚為脅迫，乃
    於106年9月22日簽訂系爭婚後契約，同意系爭房地所有權由
    兩造共有，且系爭婚後契約第二條之「不得提離婚」約定，
    限制夫妻雙方婚姻自由，有違公序良俗，系爭婚後契約應屬
    無效。又縱認系爭婚後契約有效，被上訴人並未履行系爭婚
    後契約第二條之「不得提離婚」約定，於109年間對伊向法
    院起訴離婚，被上訴人行使權利有違民法第148條第2項誠信
    原則之規定，伊依同法第254條規定解除系爭婚後契約，並
    依同法第408條第1項前段、類推適用同法第412條第1項撤銷
    贈與契約云云，資為抗辯。並上訴聲明：㈠原判決廢棄。㈡被
    上訴人在第一審之訴駁回。
三、本院之判斷
　㈠兩造於105年6月15日簽立系爭婚前協議，並於同日登記結婚
    ，復於同年12月18日簽立系爭無條件讓渡書，再於106年9月
    22日簽立系爭婚後契約，廢除系爭婚前協議及系爭無條件讓
    渡書等情，有系爭婚前協議、系爭無條件讓渡書、系爭婚後
    契約在卷可參（見原審卷第67-69、149-155頁），且為兩造
    所不爭執，堪信屬實。
　㈡被上訴人主張依系爭婚後契約，系爭房地之產權應由兩造共
    有，上訴人應將系爭房地應有部分1/2所有權移轉登記至其
    名下，然上訴人不願履行，甚至謊稱權狀遺失，私下申請補
    發等語，為上訴人所否認；經查：
　⒈兩造於105年6月15日簽訂系爭婚前協議，其第一條約定「結
    婚後共同買房，房子所有權登記女方所有，但如果女方對於
    房產有重大處分情事（如變賣、設定抵押權等），應和男方
    討論取得共識」等語（見原審卷第149頁），而依系爭房地
    之買賣契約以觀，立契約書人之買方為兩造並列簽名（見原
    審卷第37頁、本院卷㈠第326-329頁），並由兩造共同簽立1,
    200萬本票予賣方（見原審卷第47頁、本院卷㈠第331頁），
    且有被上訴人與樓娟娟之LINE對話截圖可佐（見本院卷㈠第1
    31-133頁），堪認系爭房地確為兩造共同購買，僅名義人登
    記為上訴人。況且，倘依上訴人所言，被上訴人為使上訴人
    同意結婚，乃同意系爭房地由上訴人取得實際所有權，並登
    記在上訴人名下云云，兩造又何須於105年12月28簽定系爭
    無條件讓渡書，約明「將房子所有權全部讓予上訴人」等語
    （詳如後⒊所述），益徵系爭房地確由兩造共同購買而共有
    所有權，僅登記在上訴人名下甚明。至於上訴人提出關於系
    爭房地之水費、電費、瓦斯費及相關稅捐之繳費收據等件抗
    辯其擁有系爭房地全部權利，為實際所有權人；然被上訴人
    亦提出關於系爭房地之仲介費、代書費、登記規費、相關稅
    捐及保險費之單據主張其亦為實際所有權人。審酌系爭房地
    為兩造共同出面購買、共同開立本票付款，且為兩造婚後共
    同之住所，實際上由兩造共同使用管領，足認兩造均對系爭
    房地有實際管領之權利，兩造乃均能提出與系爭房地相關之
    收費單據，是上訴人此部分之抗辯尚難為其有利之認定。
　⒉再者，被上訴人為使其胞兄得以參加兩造婚宴，同意將系爭
    房地其所有之1/2應有部分讓予上訴人（詳如後⒋⑴②所述），
    兩造復於105年12月28日簽訂系爭無條件讓渡書約定「立約
    人陳文全（夫）本於婚姻互信互愛的本質，並願意將房子所
    有權無條件全部讓與給江婉如（妻），期望能在婚姻生活中
    同心協力，共創美好未來…」等語（見原審卷第155頁），是
    依該約定，可知被上訴人同意將系爭房地應有部分1/2之產
    權贈與上訴人。
　⒊嗣兩造因家中經濟分擔發生爭執（詳如後⒋⑴③所述），再於10
    6年9月22日簽訂系爭婚後契約約定「本於夫妻相互對等及
    尊重，夫（陳文全）和妻（江婉如）協議將婚後買房的產權
    由夫及妻各擁有50%的持分，…並協議廢除…『婚前協議』及廢
    除…『無條件房產讓渡契約書』…。妻不得未經夫之同意，對
    房產及車位有出租、出賣…，妻並同意設定預告登記給夫…，
    並不得對於夫有言詞上羞辱行為…，完全不顧慮夫負擔家計
    的感受」等語（見原審卷第67-69頁）。是依系爭婚後契約
    之約定，兩造協議系爭房地之產權由兩造各自擁有1/2之權
    利，且為符合目前兩造已結婚之狀態，重新簽訂較符合現況
    之系爭婚後契約，共同約明兩造對系爭房地處分之權限、上
    訴人應就系爭房地為預告登記及兩造婚姻相處上，上訴人應
    顧慮被上訴人負擔家計之感受及上訴人不得對被上訴人有言
    語羞辱行為，而廢除上開⒈⒉之約定，應堪認定。又被上訴人
    主張其多次請求上訴人依約辦理聯名登記及預告登記均不獲
    上訴人置理，且上訴人明知系爭房地權狀在被上訴人處，仍
    向地政機關以遺失申請補發，有兩造對話譯文及新北市三重
    地政事務所108年2月15日、同年月26日公告、108年2月26日
    新北重地登字第1085433607號函在卷可按（見本院卷㈠第277
    -279、282-283、300、311、333-337頁），足認上訴人確實
    無意履行。從而，被上訴人依系爭婚後契約請求上訴人應將
    系爭房地應有部分1/2之所有權移轉登記予其，核屬有據，
    應予准許。
　⒋上訴人雖以：因被上訴人以離婚為要脅，伊為保全婚姻，迫
    於不得已乃簽立系爭婚後契約，且第二條約定不得提離婚，
    有違公序良俗，系爭婚後契約應為無效；又縱認系爭婚後契
    約有效，上訴人於109年間提起離婚訴訟，已違反第二條之
    約定，被上訴人權利之行使有違民法第148條第2項誠信原則
    ，伊得依民法第255條、第256條解除契約，並依同法第408
    條第1項前段、類推適用同法第412條第1項撤銷贈與云云置
    辯；惟查：
　⑴兩造簽立系爭婚後契約之原因為何？上訴人抗辯其係遭受脅
    迫而簽屬，是否實在？
　①查兩造於105年7月15日共同購買系爭房地，而被上訴人應樓
    娟娟之要求，簽立系爭婚前協議之約定，將系爭房地登記於
    上訴人名下，有不動產買賣契約書、系爭房地謄本在卷可按
    （見原審卷第37-45頁）。此觀樓娟娟與上訴人LINE對話截
    圖，被上訴人稱「有幾個男人婚後可以把房產都過戶給太太
    ，代表我對她的忠心，這些契約和條件當初都是岳母你要求
    的」、樓娟娟則以「婚前協議書是你給我的保證」等語可佐
    （見本院卷㈠第131、133頁）。又系爭婚前協議第六條之約
    定「金錢管理方面，男方扣除生活費、個人保險、所得稅、
    燃料牌照、手機電話費、給父母孝親費、過年紅包等等（全
    部加總後一年約30萬），願意把剩餘薪資收入與財產交由女
    方管理…，對於婚後家庭開銷上（例如房貸、水電瓦斯、孩
    子教育費、生活費等），可由男方薪資先全額負擔，若有剩
    餘，男方薪資剩下部分可當女方自由處分金（即零用錢）…
    」（見原審卷第149-151頁）。堪認被上訴人主張其應上訴
    人及樓娟娟之要求簽立系爭婚前協議，且婚後全額負擔所有
    家庭生活開銷、房貸，尚非子虛。
　②再查，兩造先於105年6月15日辦理結婚登記，嗣於106年4月2
    2日舉辦婚禮喜筵，因上訴人拒絕被上訴人之胞兄參加婚宴
    ，被上訴人為使其胞兄得以參加，乃於105年12月28日簽立
    系爭無條件讓渡書，同意將其所有之系爭房地應有部分1/2
    所有權無條件讓與上訴人等情，業據被上訴人陳述在卷，且
    有樓娟娟與被上訴人之LINE對話截圖內容足憑（見本院卷㈠
    第129、131頁）：
　　樓娟娟：你哥真不知道婉如討厭他嗎?
　　上訴人：之前不是講好了嗎？這個婉如退一步…
　　樓娟娟：你可以為你哥參加你的婚禮，放棄房子的所有。
　　……
　　上訴人：還有去年我哥那事，後來吵架，你又要求把剩下  
            房產贈與婉如。
　　        我是真的愛她，才願意一直妥協，其實這些事情  
            不 該介入的
　　堪認被上訴人主張其係因為讓其胞兄得以參加兩造之婚禮而
    簽立系爭無條件讓渡書等語，亦為實在。
　③嗣兩造對於家中經濟分擔產生糾紛，被上訴人因不平獨自負
    擔所有家中開支，樓娟娟復於106年9月間就其當時協助出資
    300萬元購買系爭房地部分，對兩造提起支付命令及清償借
    款之起訴，被上訴人開始向上訴人及樓娟娟交涉系爭房地理
    應為兩造共有始為公平，惟不獲上訴人同意。又上訴人於同
    年8月將系爭房地換鎖，並將兩造共有之車位擅自出租。被
    上訴人則向上訴人反應「若欲將系爭房地占為己有，伊不再
    繳納房貸，任由系爭房地遭法院拍賣」等語，上訴人及樓娟
    娟因擔心系爭房地遭拍賣，上訴人始同意簽立系爭婚後契約
    等情，業據被上訴人陳述在卷，且有臺灣新北地方法院支付
    命令、被上訴人之聲明異議狀、106年11月1日樓娟娟撤回聲
    請狀、銀行催繳房貸簡訊等件在卷可佐（見本院卷㈠第139-1
    43、163-165頁），並有下開LINE對話截圖足佐：
　  兩造對話(見本院卷㈠第211-213頁）
　　被上訴人：當我前年提出想聯名時，回來時可以把權狀跟  
              你爸媽送我的金飾、值錢的東西都拿走…再下   
             一次放假回來竟是換鎖跟車位出租，…考慮是    
            否自己做的太過份了…。
　　上訴人：你更過分，搞失蹤多久，既然不回來，車位當然  
            先出租，換現繳管理費。
　  樓娟娟與被上訴人對話（見本院卷㈠第153-155頁）
　　被上訴人：傳送系爭婚後契約圖檔。
　　樓娟娟：我看了都覺得累，如果你覺得這是最好的方法…下
　　        週日前給你明確答覆。
　　被上訴人：我能做到最大讓步就是婚後契約內容了，別再  
              討價還價了，下週日前等您回復！再次聲明，簽
　　　　　　　婚後契約跟設定預告登記後，我才會把權狀拿  
              回來，不能接受現在就直接破局。
　　兩造於106年9月10日之對話截圖（見本院卷㈡第45-49     
     頁）：
　　上訴人：…我會簽婚後協議書，但是我要備註從現在開始   
           到110年共4年不提房產、不提離婚，不提好聚好散
　　        ！以禮相待～這樣你可以接受嗎？
　　被上訴人：備註是多餘的，我已經非常讓步了…房屋、車   
             位你未經我同意處分、出租和換鎖等，講一些叫
　　          我滾出去羞辱人的話，已經讓我十分受傷了！有
　　          誠意的就不需要備註，讓婚後協議回歸正軌！才
　　          能相互尊重及同理心繼續走下去！如果真是可以
　　          以禮相待，要寫備註四年你才有安全感，我就答
　　          應你吧！不想為房產事情再吵了，備註我也加一
　　          點，房產（含車位）不得未經我同意處分或換鎖
　　          、出租等，還有你和你媽不能再說出趕我出去的
　　　　　　  話了，…這些都要加上去，房產事情到此為止吧
　　　　　　  …。
　　④綜合上開證據可知，被上訴人因不平系爭婚前協議及系爭
      無條件讓渡書之約定不公，導致兩造因多次為系爭房地產
      權爭吵，為解決系爭房地產權問題而簽立系爭婚後契約，
      且觀諸上開之對話，被上訴人係以簽約與否作為「是否
      把權狀拿回來」之要件，而非上訴人所稱受到離婚之脅迫
      而簽約。又兩造簽約前就條款內容互有討論，甚至樓娟娟
      亦先審閱契約文字，並依上訴人之意見加註文字，則上訴
      人主張係因被上訴人脅迫離婚而簽立系爭婚後契約，難認
      有據。
　  ⑵再按民法第72條所謂法律行為有背於公共秩序或善良風俗
      者無效，乃指法律行為本身違反國家社會一般利益及道德
      觀念而言。而法律行為是否違反公序良俗，則應就法律行
      為之內容，附隨情況，以及當事人之動機、目的及其他相
      關因素綜合判斷之（最高法院83年台上字第1530號判決意
      旨參照）。又人民本有婚姻自由，該項婚姻自主決定攸關
      人格健全發展與人性尊嚴之維護，應受憲法第22條之保障
      。而婚姻係以夫妻共同生活為目的，夫妻間應以誠摯相愛
      、互信為基礎，相互保持共同生活之圓滿及幸福。倘上開
      基礎已因理念之重大差異而動搖或不復存在，婚姻發生重
      大破綻，即為離婚事由之一。則關於婚姻自主決定之保障
      除結婚之自由外，尚含離婚之自由。查系爭婚後契約第二
      條「夫妻本於互信、互相尊重原則，雙方協議自簽訂婚後
      契約日起4年內，不得無故提起房產、不提離婚、不提好
      聚好散、雙方以禮相待」之約定（見原審卷第67頁），顯
      已限制夫妻雙方關於是否維持婚姻之自主決定權，揆諸上
      開說明，該條應屬無效，核先敘明。
　  ⑶又查，依系爭婚後契約第一條「本於夫妻相互對等及尊重
      ，夫（陳文全）和妻（江婉如）協議將婚後買房的產權由
      夫及妻各擁有50％的持分，期許婚姻同心協力，一起努力
      ，並協議廢除105年6月15日雙方簽訂的『婚前協議』及廢除
      105年12月28日由夫簽訂給妻的『無條件房產讓渡契約書』
      ，期許之後的婚姻關係能回歸正常，互信對等，共創幸福
      美好生活」之約定，可知兩造基於夫妻相互對等及尊重，
      協議廢除系爭婚前協議及系爭無條件讓渡書，回復到兩造
      於105年6月15日共同購買系爭房地之狀態，雙方各自擁有
      系爭房地1/2之權利。而婚後契約第二條固約定「夫妻本
      於互信、互相尊重原則，雙方協議自簽訂婚後契約日起4
      年內，不得無故提起房產、不提離婚、不提好聚好散、雙
      方以禮相待」等語（見原審卷第67頁）。然系爭婚後契約
      第二條之約定因限制兩造婚姻自主決定之權利而屬無效，
      已如前⑵所述，且依系爭婚後契約整體脈絡及文意觀之，
      第一、二條顯為獨立約款而無前後條件或前提要件之關係
      ，亦無上訴人所稱之交換條件可言。是系爭婚後契約第二
      條無效不影響第一條之效力。是上訴人以被上訴人於109
      年間所提起之離婚訴訟，認被上訴人違反系爭婚後契約第
      二條之約定，被上訴人行使權利有違民法第148條第2項誠
      信原則，不得請求系爭婚後契約第一條之履行，及主張依
      民法第255條、第256條解除系爭婚後契約，或以系爭婚後
      契約第二條無效遽認系爭婚後契約全部無效，委無足採。
　  ⑷再者，兩造共同購買系爭房地，並於105年6月15日共同簽
      訂系爭房地之買賣契約，有不動產買賣契約足憑（見原審
      卷第37-41頁），已如前述。而依系爭婚後契約第一條之
      文意觀之，兩造協議廢除系爭婚前協議及系爭無條件讓渡
      書，顯係兩造合意解除系爭婚前協議及系爭無條件讓渡書
      ，溯及回復到兩造於105年6月15日共同購買系爭房地，雙
      方各自擁有系爭房地1/2權利之狀態，而非如上訴人稱其
      係將系爭房地1/2之應有部分贈與被上訴人。況系爭婚後
      契約第二條限制兩造婚姻自由為無效，已如前述，則上訴
      人主張被上訴人違反系爭婚後契約第二條，得依民法第40
      8條第1項前段、類推適用同法第412條第1項撤銷贈與契約
      ，亦無理由。
　  ⑸綜上，依系爭婚後契約，上訴人應移轉系爭房地應有部分1
      /2所有權登記予被上訴人，上訴人所提之上訴理由均無足
      採，應予駁回。又被上訴人以系爭婚後契約為請求既經准
      許，其併依終止借名登記法律關係為同一請求，本院無庸
      再行審究，併此敘明。
四、綜上所述，被上訴人依系爭婚後契約及終止借名登記法律關
    係、類推適用民法委任之規定，請求擇一命上訴人移轉系爭
    房地應有部分1/2所有權予被上訴人，自屬正當，應予准許
    。從而原審為上訴人敗訴之判決，並無不合。上訴論旨指摘
    原判決不當，求予廢棄改判，為無理由，應駁回上訴。
五、本件事證已臻明確，兩造其餘之攻擊或防禦方法及所用之證
    據，經本院斟酌後，認為均不足以影響本判決之結果，爰不
    逐一論列，附此敘明。
六、據上論結，本件上訴為無理由，依民事訴訟法第449條第1項
    、第78條，判決如主文。
中　　華　　民　　國　　111 　年　　3 　　月　　16　　日
                  家事法庭
                      審判長法  官  張靜女
                            法  官  范明達
                            法  官  葉珊谷
正本係照原本作成。
如不服本判決，應於收受送達後20日內向本院提出上訴書狀，其
未表明上訴理由者，應於提出上訴後20日內向本院補提理由書狀
（均須按他造當事人之人數附繕本）上訴時應提出委任律師或具
有律師資格之人之委任狀；委任有律師資格者，另應附具律師資
格證書及釋明委任人與受任人有民事訴訟法第466 條之1第1項但
書或第2項所定關係之釋明文書影本。如委任律師提起上訴者，
應一併繳納上訴審裁判費。
中　　華　　民　　國　　111 　年　　3 　　月　　16　　日

                            書記官  陳玉敏